【裁判字號】    95,裁,1075
【裁判日期】    950522
【裁判案由】    考績
【裁判全文】
最  高  行  政  法  院  裁  定
                                     95年度裁字第01075號
抗  告  人  乙○○
相  對  人  臺北市政府
代  表  人  甲○○
上列抗告人與相對人臺北市政府間因考績事件，對於中華民國94
年8月8日臺北高等行政法院93年度訴字第4256號裁定提起抗告，
本院裁定如下︰
    主  文
抗告駁回。
抗告訴訟費用由抗告人負擔。
    理  由
一、按抗告法院認抗告為不合法或無理由者，應為駁回抗告之裁
    定。
二、本件抗告人原任臺北市信義區公所區長，因不服相對人89年
    3月1日府人三字第8902138900號通知書，核布其88年年終考
    績考列乙等之評定，提出申訴，經相對人以91年5月9日府人
    三字第09114296600函暨同文號通知書重新核布抗告人88年
    年終考績考列乙等之評定，並同時將上開89年3月1日之通知
    書併予註銷。抗告人不服，提出申訴，再申訴，均遭決定駁
    回，提起行政訴訟，經臺北高等行政法院92年度訴字第932
    號裁定駁回後，提起抗告，經本院93年度字第1265號裁定駁
    回其抗告在案。抗告人復於93年11月19日請求相對人確認上
    開91年5月9日府人三字第09114296600函暨同文號通知書該
    行政處分無效，並認相對人已逾法定期間（30日）不予確認
    ，遂提起行政訴訟。原裁定駁回抗告人之訴，其理由略以：
    抗告人請求確認無效之相對人91年5月9日府人三字第091142
    96600號函與所附（考績）通知書核定抗告人88年度考績為
    乙等之決定，核係相對人立於監督者之立場，審酌抗告人之
    工作、操行、學識及才能等各面表現，所為之考核處分，屬
    機關內部所為之管理措施，且考績乙等之決定並未改變抗告
    人公務員之身分關係，亦未對其權利產生重大影響，如已經
    申訴、再申訴救濟程序，即不得再行提起行政訴訟。
三、抗告意旨略謂：按司法院釋字第266號解釋意旨：「公務人
    員基於已確定之考績結果，依據法令規定為財產上之請求而
    遭拒絕者，影響人民之財產權，尚非不得依法提起訴願或行
    政訴訟。」是公務人員依考績法應享有之權利（財產權）受
    損害時，即非原審裁定所謂：「考績獎金非公務員當然得請
    求國家給予之報酬，亦非公務員身分所生之公法上財產上請
    求權」，而不得依法提起行政訴訟請求救濟。次按中央法規
    標準法第5條第1項第2款：「關於人民之權利義務，應以法
    律定之。」此謂「權利義務」應無原審法院對抗告人就財產
    權之請求，所為裁定有「權利大小」之別。本件系爭之財產
    權（3萬餘元），係相對人受理抗告人兩次訴求「考績分數
    」合計錯誤，而未依法更正，又違反兩造之攻防「在法律上
    一律平等」之原則，更淪為渠行政權之非法裁量，剝奪抗告
    人依公法上應得之財產。抗告人88年年終考績分數遭相對人
    舛漏獎勵分數7分，僅計為79分，之後相對人並將渠核定抗
    告人88年年終考績分數79分，依法送銓敘部銓敘審定79分在
    案，已屬法定分數。嗣經抗告人發現相對人於考績作業時錯
    漏前揭獎勵分數7分，有違事實認定，抗告人遂向相對人提
    出異議，請求加計錯漏7分，加總後抗告人88年年終考績之
    分數則應更正為86分，惟相對人受理重新辦理時違反程序作
    業（公務人員保障法第84、65條），先將抗告人提出客觀具
    體之事證（錯漏7分）作為渠事後補正之依據，仍續以79分
    計（按應79分＋7分＝86分）。足證相對人係於抗告人所受
    考評之事實基礎未有變更之情況下，將抗告人原經銓敘部銓
    敘審定在案之法定分數「79分」先減「7分」非法降為「72
    分」再予重新評定為「79分」（79分－7分＋7分＝79分），
    在在顯示相對人對抗告人考績重新評定之作業程序，除違反
    公務人員考績法及公務人員保障法規定行事外，更有違法治
    國家原則及信賴保護原則暨公平原則。準此，相對人對抗告
    人重行考評之結果，除明顯對抗告人88年年終考績分數為更
    不利之變更外，與申訴、再申訴為公務人員權益救濟途徑之
    本旨亦有不符。有保訓會再申訴87公申決字第0109號決定書
    可參照。又相對人於前述自詡重新辦理抗告人88年年終考績
    ，但於作業程序又再次錯漏抗告人88年年底於臺北自來水事
    業處之四次嘉獎（合計4分），即率爾評定抗告人考績分數
    仍續為79分（按應79分＋7分＋4分＝90分），此有違公務人
    員考績法第2、13、20條暨公務人員考績法施行細則第16條
    之規定，嗣經抗告人提起無效確認，惟相對人又不予確認，
    此行政怠惰，已有違公務員應作為而不作為之義務。再者公
    務人員考績法第6條：「考績甲等：80分以上。考績乙等：
    70分以上，不滿80分。」；第7條：「考績甲等給與1個月俸
    給總額之1次獎金、考績乙等給與半個月俸給總額之1次獎金
    。」綜觀前述相對人針對抗告人考績分數之兩次訴求，均屬
    客觀分數之加總，相對人應無權行使渠主觀認定之第2次行
    政裁量權（判斷餘地）；若允相對人對抗告人再行使渠第2
    次行政裁量權（判斷餘地），是有違準司法機關（公務人員
    保障暨培訓委員會）對此類再申訴案件所作成之決定案例。
    換言之，相對人之行政裁量權（判斷餘地）於第1次考核抗
    告人考績分數（79分）時已裁量過，並依公務人員考績法第
    14條規定送銓敘部銓敘審定在案，此一分數（79分）已屬法
    定分數，相對人對抗告人之訴求應為抗辯時，亦僅能就抗告
    人之訴求（錯漏分數）作法律上之攻防，無權再以第2次行
    政裁量製作無效之行政處分，剝奪抗告人依公法上應得之財
    產。本件系爭之考績分數，相對人僅須就抗告人所訴求被舛
    漏獎勵分數（7分＋4分＝11分）與銓敘部銓敘審定之法定分
    數（79分）重為加總（7分＋4分＋79分＝90分）為90分，才
    不違背準司法機關上開判例，始符合法治國家原則及信賴保
    護原則暨公平原則，否則按本件之審理在法律適用上獨排抗
    告人不得適用，即有失法律之前人人平等之真意，更違反人
    民循求行政救濟時不得作成更不利益變更之法效。又按90分
    之考績分數，依前項之規定抗告人即應領取考績1個月俸給
    總額之1次獎金，惟抗告人確遭相對人以第2次無權製作之行
    政裁量，剝奪半個月考績獎金，依準司法機關判例這半個月
    考績獎金已屬抗告人公法上應得之財產，依據司法院釋字第
    266號解釋意旨，抗告人為財產上之請求是可以提起行政訴
    訟。
四、本院查，本件抗告人因考績事件提起確認行政處分無效之訴
    ，原審裁定以按：「公務人員權益之救濟，依本法所定復審
    、申訴、再申訴之程序為之。」為公務人員保障法第4條所
    明定，可知公務人員權益保障案件之救濟途徑分為：復審與
    申訴、再申訴二種不同程序。前者係指公務人員對於服務機
    關或人事主管機關所為之行政處分，認為違法或顯然不當，
    致損害其權利或利益者，所提起之復審（同法第25條參照）
    ；後者指公務人員對於服務機關所為之管理措施或有關工作
    條件之處置認為不當，致影響其權益者，所提起之申訴、再
    申訴（同法第77條第1項參照）。復按「保訓會復審決定依
    法得聲明不服者，復審決定書應附記如不服決定，得於決定
    書送達之次日起2個月內，依法向司法機關請求救濟。」為
    同法第72條第1項所明定，惟於再申訴決定則無相同規定。
    而依司法院歷次相關解釋及本院相關判決（參照司法院釋字
    第187號、201號、243號、266號、298號、312號、323號、
    338號解釋及本院85年度判字第1036號判決）均認為，須足
    以改變公務員身分關係，或於公務員權利有重大影響之處分
    ，或基於公務員身分所產生之公法上財產上請求權，始可依
    公務人員保障法所定復審程序請求救濟，並提起行政爭訟。
    若未改變公務員身分之記大過、記過處分、考績評定、機關
    內部所發之職務命令或所提供之福利措施，為公務人員保障
    法第77條第1項所指之管理措施或工作條件之處置，僅得依
    公務人員保障法所定申訴、再申訴程序尋求救濟。至對於再
    申訴決定仍有不服，因該法並未定有如復審決定可依法向司
    法機關請求救濟之明文，因此不得提起行政訴訟，其起訴不
    備其他要件，而依行政訴訟法第107條第1項第10款裁定駁回
    抗告人之訴，經核並無違誤。抗告意旨指稱依司法院釋字第
    266號解釋意旨，非不得提起行政訴訟請求系爭之財產權（3
    萬餘元）云云。惟查，本件抗告人提起者為確認行政處分無
    效之訴，並非如司法院釋字第266號解釋意旨所指基於已確
    定之考績結果，依據法令規定為財產上之請求而遭相對人拒
    絕，致影響抗告人之財產權而請求相對人給付金錢之情形，
    兩者標的並不相同，是抗告人據以指摘原審裁定違誤，並無
    理由。另抗告人引用準司法機關（公務人員保障暨培訓委員
    會）決定案例主張相對人系爭考績核定無效云云，惟查，抗
    告人於程序上不得提起行政訴訟已如前述，則無須再審究抗
    告人上開實體主張，抗告人就此指摘，亦無理由。本件抗告
    難認有理由，應予駁回。
五、依行政訴訟法第104條、民事訴訟法第95條、第78條，裁定
    如主文。
中    華    民    國    95    年    5     月    22    日
                  第六庭審判長法  官  張  登  科
                              法  官  梁  松  雄
                              法  官  簡  朝  振
                              法  官  葉  百  修
                              法  官  藍  獻  林
以  上  正  本  證  明  與  原  本  無  異
中    華    民    國    95    年    5     月    22    日
                              書記官  徐  忠  信


司法院資訊處製作；財團法人民間司法改革基金會備份。
